---
title: "Minicurso PPGCC - Análise Exploratória de Dados"
output: html_notebook
---


## Conteúdo

- 1. Importação e estruturação dos dados
- 2. Estatísticas Descritivas
- 3. Visualizações

### 1. Importando bibliotecas e dados
```{r}
# bibliotecas
library(readr) # ler dados 
library(dplyr) # manipulação de dados
library(fastDummies) # criação de variáveis dummies
library(magrittr) # operador pipe %>%  
library(zoo) # para trabalhar com datas
library(ggplot2) # visualizações

# importando dados
df <- read_csv('dados_minicurso_ppgcc.csv')

# visualizar a estrutura dos dados
glimpse(df)
```

Transformar a coluna referente à data no formato datetime:
```{r}
# transformar data em formato de datetime
df$data <- zoo::as.yearmon(df$data)
# verificar a estrutura novamente
df %>% 
  glimpse()

```
Vamos criar variáveis:

- ano
- trimestre
- Criaremos uma variável de receita em t-1
- logaritmo do Ativo Total
- market to book = Valor de Mercado / PL t-1
- endividamento = (TotEmprestimosCP + TotEmprestimosLP) / Ativo_t-1
- ROA = LucroLiquido/Ativo_t-1
- Margem Operacional = EBIT/Receita
- Vamos escalonar algumas variáveis pelo Ativo Total em t-1

Precisamos remover as empresas que possuem Ativo Total, PL e Receita iguais a zero. 
```{r}
dados <- df %>% 
  arrange(Nome) %>% 
  group_by(Nome) %>% 
  filter(AtivoTot != 0,
         PtLqCo != 0, 
         Receita != 0) %>% 
  mutate(trimestre = factor(lubridate::month(data), levels = c('3', '6', '9', '12'),
                            labels = c('Q1', 'Q2', 'Q3', 'Q4')), # vai extrair apenas o mês das datas
         ano = lubridate::year(data), 
         ativo_total = log(AtivoTot),
         receita = Receita/dplyr::lag(AtivoTot),
         market_to_book = ValorMercado/dplyr::lag(PtLqCo),
         endividamento = (TotEmFiCP + TotEmFiLP)/dplyr::lag(AtivoTot),
         roa = LucroLiquido/dplyr::lag(AtivoTot),
         margem_operacional = EBIT/Receita) %>% 
  ungroup() %>% 
  select(Nome, setor_economico_bovespa, ano, trimestre, ativo_total, receita, market_to_book, endividamento, 
         roa, margem_operacional) %>% 
  na.omit()
```
### 2. Estatística descritiva

Envolve utilizar a estatística descritiva e visualização para responder perguntas do tipo:

- Empresas maiores possuem maior rentabilidade (roa)?

- A receita da empresa está correlacionada ao ROA?

- Existe diferença de receita entre os trimestres?

Para tanto, precisamos calcular as estatísticas descritivas, tais como:

- Média: `mean`
- Mediana: `median`
- Desvio Padrão: `sd`
- Variância: `var`
- Correlação: `cor` 

Vamos aprender como calcular cada uma dessas estatísticas. 

Antes de apresentar as diversas funções para calcular as estatística, vamos aprender a resumir os dados. A função básico é `summary`. 

Essa função nos mostra o resumo das estatísticas descritivas como mínimo, máximo, média, mediana etc. 

```{r}
summary(dados)
```
Contudo, se quiseres ser mais específico, é preciso que especifique qual ou quais as funções de interesse. Vejamos a seguir como trabalhar com essas funções.  

#### Média

```{r}
mean(dados$ativo_total)
mean(dados$receita)
mean(dados$market_to_book)
#...
```

Posso utilizar a função `summarise_if` para aplicar a média nas variáveis quantitativas.

```{r}
dados %>% 
  summarise_if(is.numeric, mean)
```

#### Desvio padrão

```{r}
sd(dados$endividamento)
sd(dados$roa)
sd(dados$margem_operacional)
```

Podemos utilizar a mesma lógica que fizemos para a média:

```{r}
dados %>% 
  summarise_if(is.numeric, sd)
```

Até o momento, o trabalho ainda está bem braçal e muito genérico. Se quisermos saber se haveria variação na média entre para os trimestres? Precisamos agrupar por trimestres e, em seguida, aplicar as funções estatísticas. Vamos remover a variável ano da tabela gerada, haja vista ela pouco importa na análise da média. 

```{r}
dados %>% 
  group_by(trimestre) %>% 
  summarise_if(is.numeric, mean) %>% 
  select(-ano)
```
Alguma variável demonstra diferenças entre os trimestres?

Quanto ao desvio padrão?

```{r}
dados %>% 
  group_by(trimestre) %>% 
  summarise_if(is.numeric, sd) %>% 
  select(-ano)
```

Se eu quiser calcular diversas estatísticas de uma só vez? Para isso é importante criarmos uma função:

```{r}
estatisticas <- function(x){
  x <- x[!is.na(x)] # isso serve para que ele omita as observações com NA
  me <- mean(x)
  med <- median(x)
  n <- length(x)
  s <- sd(x)
  mi <- min(x)
  ma <- max(x)
  q25 <- quantile(x, probs = 0.25)
  q75 <- quantile(x, probs = 0.75)
  return(c(n = n, media = me, mediana = med, desvio = s, 
           Q = q25, Q = q75, min = mi, max = ma))
}
```

Essa função calculará a média, mediana, quantidade, desvio padrão, mínimo, máximo, 1º e 3º quartis.

```{r}
dados %>% 
  summarise_if(is.numeric, estatisticas) %>% 
  select(-ano) 
```

Não ficou legal porque não sabemos o que cada linha significa. Para resolver esse problema, vamos utilizar a função `apply()`. Ela serve para aplicar uma função qualquer a uma determinada dimensão (linhas ou colunas) do nosso dataframe. 

```{r}
dados %>% 
  select_if(is.numeric) %>% 
  select(-ano) %>% 
  apply(MARGIN = 2, estatisticas)
```

Por fim, se quisermos saber as estatísticas por trimestres ou por setores?

Podemos utilizar a função `by(dados, grupo, estatistica)`. 
Vamos criar uma função que faz um apply da função estatística nos dados. 

```{r}
apply_estatisticas <- function(x){
  apply(x, 2, estatisticas)
}

# vamos criar um vetor com os nomes das variáveis quantitativas, exceto  ano.
quant_vars <- dados %>% 
                select(-ano) %>% 
                select_if(is.numeric) %>% 
                colnames()


# em seguida, aplicaremos essa função nas variáveis quantitativas pelo grupo selecionado
by(dados[, quant_vars], dados$trimestre, apply_estatisticas)
```


### 3. Visualizações

Envolve a produção de gráficos para entender o comportamento dos dados. 
Além disso, serve para produzir perguntas e talvez respondê-las. 

Podemos produzir diversos gráficos:
- Barras
- Histograas
- Box-plot
- dispersão 
- linha

Vamos utilizar o pacote `ggplot2` que facilita a produção dos gráficos. 

Ele sempre iniciará com a função `ggplot(dados)`. Em seguida, você pode ir adicionando camadas ao gráfico da forma como desejares. 

#### 3.1 Gráfico de Barras

O pacote `ggplot2` possui uma função para produzir uma visualização em barras:

Inicie a função `ggplot(dados)` e adicione a camada de barras com:

* `geom_bar(aes(variavel))`.

Você pode selecionar por group

Vamos criar um gráfico de barras para a variável setores.
```{r}
ggplot(dados) + 
  geom_bar(aes(setor_economico_bovespa))
```

Para modificar as cores o eixo, basta adicionar `y = setor_economico_bovespa` como variável
```{r}
ggplot(dados) + 
  geom_bar(aes(y = setor_economico_bovespa))
```

```{r}
# Sua vez: Faça o gráfico de barras para a variável ano

```

Se quiseres adicionar cores, vamos usar o mapeamento da estética dentro da função `ggplot` com o argumento `fill = setor_economico_bovespa` . Dessa maneira ele preenche com cores.

```{r}
ggplot(dados, aes(y= setor_economico_bovespa, fill = setor_economico_bovespa)) + 
  geom_bar() + 
  guides(fill = FALSE) # remover a legenda das cores. 
```

#### 3.2 Gráfico Histograma 

Serve para demonstrar o comportamento da distribuição dos dados quantitativos.

Função: `geom_histogram()`

**Histograma da variável roa**
```{r}
ggplot(dados) + 
  geom_histogram(aes(roa))
```

Não ficou legal pq automaticamente porque esses dados apresentam dados extremos. 

Vamos fazer um filtro entre -1 < roa < 1 Para ver melhor. Isso não quer dizer que seria a melhor forma de se trabalhar com esses dados. 

```{r}
d <- dados %>% 
  filter(roa > -1 & roa < 1)

ggplot(d) + 
  geom_histogram(aes(roa))
```

```{r}
# Sua vez: crie um histograma da variável market-to-book. 

```


#### 3.3 Gráfico box-plot

Detalha a distribuição dos dados identificando os valores máximos e mínimos dentro do intervalo de confiança, 1º e 3º quartis e mediana. 

```{r}
ggplot(d) + 
  geom_boxplot(aes(y= ativo_total))
```
Verificamos que esses dados muitos valores extremos. Além disso, é possível criar boxplot por grupos de setores ou trimestres.

A pergunta poderia ser: O ROA varia entre os setores econômicos bovespa?

```{r}
ggplot(d, aes(ativo_total, fill = setor_economico_bovespa)) + 
  geom_boxplot() 

```
Sua vez: Responda a pergunta: O Endividamento das empresas varia entre os setores?

```{r}

```

#### 3.4. Gráfico de dispersão

O gráfico de dispersão é utilizado desejamos criar um gráfico a partir de duas variáveis quantitativas. 

* geom_point() 

Vamos visualizar o roa em função do endividamento:

```{r}
ggplot(d) + 
  geom_point(aes(x = endividamento, y = ativo_total))
```

Outliers dificultam a visualização. 
Vamos filtrar endividamento entre 0.10 e 2.0.

```{r}
e <- d %>% 
  filter(endividamento>0.1, 
         endividamento<2)

ggplot(e) + 
  geom_point(aes(x = endividamento, y = ativo_total))
```

Vamos visualizar por setores:

```{r}
ggplot(e, aes(x = endividamento, y = ativo_total, colour = setor_economico_bovespa)) + 
  geom_point() + 
  geom_smooth(method = lm) # adicionar regressão linear
```

Verifique a relação entre ativo total e margem_operacional e detalhe os setores.

```{r}
ggplot(e, aes(x = ativo_total, y = margem_operacional, colour = setor_economico_bovespa)) + 
  geom_point()

```

Filtraremos:
- Margem Operacional entre -2.5 e 2.5 
- MB entre -10 e 10.

```{r}

m <- e %>% 
  filter(market_to_book > -10,
         market_to_book < 10,
         margem_operacional > -2.5, 
         margem_operacional < 2.5)

ggplot(m, aes(x = ativo_total, y = margem_operacional, colour = setor_economico_bovespa)) + 
  geom_point() + 
  geom_smooth(method = lm)


ggplot(m, aes(x = roa, y = market_to_book, colour = setor_economico_bovespa)) + 
  geom_point() + 
  geom_smooth(method = lm)


```
