---
title: "Minicurso PPGCC - Análise Exploratória de Dados"
output: html_notebook
---

## Conteúdo

- 1. Importação e estruturação dos dados
- 2. Estatísticas Descritivas
- 3. Visualizações

### 1. Importando bibliotecas e dados
```{r}
install.packages("readr")
install.packages("dplyr")
install.packages("fastDummies")
install.packages("magrittr")
install.packages("zoo")
install.packages("ggplot2")

# bibliotecas
library(readr) # ler dados 
library(dplyr) # manipulação de dados
library(fastDummies) # criação de variáveis dummies
library(magrittr) # operador pipe %>%  
library(zoo) # para trabalhar com datas
library(ggplot2) # visualizações

# importando dados
df <- read_csv('dados_minicurso_ppgcc.csv')

# visualizar a estrutura dos dados
df %>% 
  glimpse()
```

Transformar a coluna referente à data no formato datetime:
```{r}
# transformar data em formato de datetime
df$data <- df$data %>% 
  as.yearmon()

# verificar a estrutura novamente
df %>% 
  glimpse()
```
Vamos criar variáveis:

- ano
- trimestre
- Criaremos uma variável de receita em t
- logaritmo do Ativo Total
- market to book = Valor de Mercado / PL t-1
- endividamento = (TotEmprestimosCP + TotEmprestimosLP) / Ativo_t-1
- ROA = LucroLiquido/Ativo_t-1
- Margem Operacional = EBIT/Receita
- Vamos escalonar algumas variáveis pelo Ativo Total em t-1

Precisamos remover as empresas que possuem Ativo Total, PL e Receita iguais a zero. 
```{r}
dados <- df %>% 
  arrange(Nome) %>%  # ordenar o data frame pelo nome
  group_by(Nome) %>%  # agrupar por nome
  filter(AtivoTot != 0,  # filtros
         PtLqCo != 0, 
         Receita != 0) %>% 
  mutate(trimestre = factor(lubridate::month(data), levels = c('3', '6', '9', '12'), 
                            labels = c('Q1', 'Q2', 'Q3', 'Q4')), # vai extrair apenas o mês das datas
         ano = lubridate::year(data), # criando a variável ano 
         ativo_total = log(AtivoTot), # log do ativo total
         receita = Receita/dplyr::lag(AtivoTot),
         market_to_book = ValorMercado/dplyr::lag(PtLqCo),
         endividamento = (TotEmFiCP + TotEmFiLP)/dplyr::lag(AtivoTot),
         roa = LucroLiquido/dplyr::lag(AtivoTot),
         margem_operacional = EBIT/Receita) %>% 
  ungroup() %>%  # desagrupar para depois selecionar as colunas do novo data frame
  select(Nome, setor_economico_bovespa, ano, trimestre, ativo_total, receita, market_to_book, endividamento, 
         roa, margem_operacional) %>% 
  na.omit() # omitir os dados NA (faltantes)

```


Para criar variáveis dummies (binárias) a partir de variáveis categóricas, utilize a função `dummy_cols(select_columns = variavel)`. Ela pode ser aplicada para mais de uma variável categórica. Para isso, identifique um vetor de variáveis. 

```{r}
# criação de variáveis dummies
dados %>% 
  dummy_cols(select_columns = c("setor_economico_bovespa", "trimestre"))
```


### 2. Estatística descritiva

Envolve utilizar a estatística descritiva e visualização para responder perguntas do tipo:

- Empresas maiores possuem maior rentabilidade (roa)?

- A receita da empresa está correlacionada ao ROA?

- Existe diferença de receita entre os trimestres?

Para tanto, precisamos calcular as estatísticas descritivas, tais como:

- Média: `mean`
- Mediana: `median`
- Desvio Padrão: `sd`
- Variância: `var`
- Correlação: `cor` 

Vamos aprender como calcular cada uma dessas estatísticas. 

Antes de apresentar as diversas funções para calcular as estatística, vamos aprender a resumir os dados. A função básico é `summary`. 

Essa função nos mostra o resumo das estatísticas descritivas como mínimo, máximo, média, mediana etc. 

```{r}
# verificando o resumo dos dados
dados %>% 
  summary()
```
Contudo, se quiseres ser mais específico, é preciso que especifique qual ou quais as funções de interesse. Vejamos a seguir como trabalhar com essas funções.  

#### Média

```{r}
# média das variáveis individualmente
dados$ativo_total %>% 
  mean()
dados$endividamento %>% 
  mean()

mean(dados$ativo_total)
```

Posso utilizar a função `summarise_if` para aplicar a média nas variáveis quantitativas.

```{r}
# utilizar summarise_if(is.numeric, mean) para verificar as médias das var. quant. 
dados %>% 
  select(-ano) %>% 
  summarise_if(is.numeric, mean)
```

#### Desvio padrão

```{r}
# função do desvio padrão
dados$ativo_total %>% 
  sd()

```

Podemos utilizar a mesma lógica que fizemos para a média:

```{r}
# calcular o desvio padrão de todas variáveis de uma só vez
dados %>% 
  select(-ano) %>% 
  summarise_if(is.numeric, sd)
```

Até o momento, o trabalho ainda está bem braçal e muito genérico. Se quisermos saber se houve variação na média entre para os trimestres? Precisamos agrupar por trimestres e, em seguida, aplicar as funções estatísticas. Vamos remover a variável ano da tabela gerada, haja vista ela pouco importa na análise da média. 

```{r}
# agrupar por trimestre e calcular as estatísticas 
media_trimestre_setor <- dados %>% 
  select(-ano) %>% 
  group_by(trimestre, setor_economico_bovespa) %>% 
  summarise_if(is.numeric, mean)

media_trimestre_setor

media_trimestre_setor %>% 
  filter(setor_economico_bovespa != "Saúde")

media_trimestre_setor %>% 
  write_csv("media_trimestre_setor.csv")
```
Alguma variável demonstra diferenças entre os trimestres?

Quanto ao desvio padrão?

```{r}
# agrupado desvio padrão
dados %>% 
  select(-ano) %>% 
  group_by(trimestre, setor_economico_bovespa) %>% 
  summarise_if(is.numeric, sd)

```

Se eu quiser calcular diversas estatísticas de uma só vez? Para isso é importante criarmos uma função:

```{r}
estatisticas <- function(x){
  x <- x[!is.na(x)] # isso serve para que ele omita as observações com NA
  me <- mean(x)
  med <- median(x)
  n <- length(x)
  s <- sd(x)
  mi <- min(x)
  ma <- max(x)
  q25 <- quantile(x, probs = 0.25)
  q75 <- quantile(x, probs = 0.75)
  return(c(n = n, media = me, mediana = med, desvio = s, 
           Q = q25, Q = q75, min = mi, max = ma))
}
```

Essa função calculará a média, mediana, quantidade, desvio padrão, mínimo, máximo, 1º e 3º quartis.

```{r}
# summarise if com a função estatisticas
estat_df <- dados %>%  
  summarise_if(is.numeric, estatisticas) %>% 
  select(-ano) %>% 
  as.data.frame()

# criando nome das estatisticas
estat_nomes <- c("n", "média", "mediana", "desvio padrão", "Q25", "Q75", "Mínimo", "Máximo") 

# atribuindo nome das estatisticas à tabela
row.names(estat_df) <- estat_nomes

# verificar a tabela
estat_df

```

Podemos também utilizar a função `apply()`. Ela serve para aplicar uma função qualquer a uma determinada dimensão (linhas ou colunas) do nosso dataframe. 

```{r}
# utilizando o apply, selecionando apenas as variáveis quantitativas, removendo ano em seguida e aplicando estatisticas. 
dados %>% 
  select_if(is.numeric) %>% 
  select(-ano) %>% 
  apply(MARGIN = 2, estatisticas) 

```

Por fim, se quisermos saber as estatísticas por trimestres ou por setores?

Podemos utilizar a função `by(dados, grupo, estatistica)`. 
Vamos criar uma função que faz um apply da função estatística nos dados. 

```{r}
apply_estatisticas <- function(x){
  apply(x, 2, estatisticas)
}

# vamos criar um vetor com os nomes das variáveis quantitativas, exceto  ano.
quant_vars <- dados %>% 
                select(-ano) %>% 
                select_if(is.numeric) %>% 
                colnames()


quant_vars
# em seguida, aplicaremos essa função nas variáveis quantitativas pelo grupo selecionado
by(dados[, quant_vars], dados$setor_economico_bovespa, apply_estatisticas)
```

### 3. Visualizações

Envolve a produção de gráficos para entender o comportamento dos dados. 
Além disso, serve para produzir perguntas e talvez respondê-las. 

Podemos produzir diversos gráficos:
- Barras
- Histogramas
- Box-plot
- dispersão 
- linha

Vamos utilizar o pacote `ggplot2` que facilita a produção dos gráficos. 

Ele sempre iniciará com a função `ggplot(dados)`. Em seguida, você pode ir adicionando camadas ao gráfico da forma como desejares. 

#### 3.1 Gráfico de Barras

O pacote `ggplot2` possui uma função para produzir uma visualização em barras:

Inicie a função `ggplot(dados, aes(variavel))` e adicione a camada de barras com:

* `geom_bar()`.

Você pode selecionar por group

Vamos criar um gráfico de barras para a variável setores.
```{r}
# Gráfico de barras em x
ggplot(dados, aes(x = setor_economico_bovespa)) + 
  geom_bar()

dados %>% 
  ggplot(aes(y = setor_economico_bovespa)) + 
  geom_bar()
```

Para modificar o eixo, basta adicionar `y = setor_economico_bovespa` como variável
```{r}
# Gráfico de barras em y
dados %>% 
  ggplot(aes(y = ano)) + 
  geom_bar()
```

```{r}
# Sua vez: Faça o gráfico de barras para a variável ano

```

Se quiseres adicionar cores, vamos usar o mapeamento da estética dentro da função `ggplot` com o argumento `fill = setor_economico_bovespa` . Dessa maneira ele preenche com cores.

```{r}
# Gráfico de barras com cores para os setores
dados %>% 
  ggplot(aes(y = setor_economico_bovespa, fill = setor_economico_bovespa)) + 
  geom_bar() +
  guides(fill = FALSE)
```

#### 3.2 Gráfico Histograma 

Serve para demonstrar o comportamento da distribuição dos dados quantitativos.

Função: `geom_histogram()`

**Histograma da variável roa**
```{r}
# Histograma do ROA
dados %>% 
  ggplot(aes(x=roa)) + 
  geom_histogram()
```

Não ficou legal porque esses dados contém outliers.

Vamos usar um filtro. Utilizaremos o intervalo $-1.5 * IQR < X < 1.5 * IQR$ 
Em que IQR é o interquartílico = 3º Quartil - 1º Quartil.

Obs.:Isso não quer dizer que seria a melhor forma de se trabalhar com esses dados. 

```{r}
# Roa max e min com base em 1.5 * IQR
roa_max <- 1.5*IQR(dados$roa)
roa_min <- -1.5*IQR(dados$roa)

# Filtro
dados <- dados %>% 
  filter(roa > roa_min & roa < roa_max)

# Gráfico
dados %>% 
  ggplot(aes(x=roa)) + 
  geom_histogram()
```


```{r}
# Crie um histograma da variável market-to-book. Verifique a distribuição e, caso necessário, aplique o filtro para remover outliers. 
mb_max <- 1.5*IQR(dados$market_to_book)
mb_min <- -1.5*IQR(dados$market_to_book)

# filtro
dados <- dados %>% 
  filter(market_to_book>mb_min & market_to_book<mb_max)
# gráfico
ggplot(dados, aes(x=market_to_book))+
  geom_histogram()

```

#### 3.3 Gráfico box-plot

Detalha a distribuição dos dados identificando os valores máximos e mínimos dentro do intervalo de confiança, 1º e 3º quartis e mediana. 

```{r}
# Boxplot do ativo total
dados %>% 
  ggplot(aes(x=ativo_total)) + 
  geom_boxplot()
```
Verificamos que esses dados muitos valores extremos. Além disso, é possível criar boxplot por grupos de setores ou trimestres.

A pergunta poderia ser: O ROA varia entre os setores econômicos bovespa?

```{r}
# boxplot do ROA em funcao dos setores
dados %>% 
  ggplot(aes(y=ativo_total, fill = setor_economico_bovespa)) + 
  geom_boxplot()
```

Responda a pergunta: O Endividamento varia entre os trimestres?

```{r}
# Endividamento diferente entre os setores
dados %>% 
  ggplot(aes(x = endividamento, fill = trimestre)) + 
  geom_boxplot()
```

É preciso realizar um filtro para visualizar de forma adequada. 

```{r}
# filtro do endividamento dentro do IQR
endiv_max <- 1.5*IQR(dados$endividamento)
endiv_min <- -1.5*IQR(dados$endividamento)

dados <- dados %>% 
  filter(endividamento > endiv_min & endividamento < endiv_max)
# gráfico
ggplot(dados, aes(y = endividamento, fill = trimestre))+
  geom_boxplot()
```

#### 3.4. Gráfico de dispersão

O gráfico de dispersão é utilizado desejamos criar um gráfico a partir de duas variáveis quantitativas. 

* `geom_point()`

Vamos visualizar o roa em função do endividamento:
```{r}

dados %>% 
  ggplot(aes(x = endividamento, y = roa)) + 
  geom_point()
```

Não conseguimos verificar um padrão. É necessário investigar se difere entre os setores. Utilizaremos o parâmetro `colour`. 

```{r}
dados %>% 
  ggplot(aes(x = endividamento, y = roa, colour = setor_economico_bovespa)) + 
  geom_point()
```

Ainda fica difícil investigar diferenças. 
Podemos adicionar retas de regressões lineares, a partir da função `geom_smooth(method = lm)`.

```{r}
dados %>% 
  ggplot(aes(x = endividamento, y = roa, colour = setor_economico_bovespa)) + 
  geom_point() +
  geom_smooth(method =lm)
```

Nota-se, portanto, que as retas diferem entre os setores, o que poderia indicar diferentes relações do endividamento e roa. 

Agora, verifique a relação entre ativo total e margem_operacional e detalhe os setores.

```{r}
# gráfico
dados %>% 
  ggplot(aes(x = ativo_total, y = margem_operacional, colour=setor_economico_bovespa))+
  geom_point()
# Precisamos tratar os outliers da margem operacional
margem_max <- 1.5*IQR(dados$margem_operacional)
margem_min <- -1.5*IQR(dados$margem_operacional)
# filtro
dados <- dados %>% 
  filter(margem_operacional>margem_min & margem_operacional<margem_max)
# gráfico
p <- ggplot(dados, aes(x = ativo_total, y = margem_operacional, colour = setor_economico_bovespa)) + 
  geom_point()
```
Vamos adicionar as retas. 
```{r}
# Vamos adicionar as retas de regressão.
p + geom_smooth(method = lm)
#Por fim veremos a relação entre endividamento e margem operacional


```
